【裁判字號】    97,上易,1618
【裁判日期】    971223
【裁判案由】    違反政府採購法
【裁判全文】
臺灣高等法院臺中分院刑事判決        97年度上易字第1618號
上  訴  人  臺灣臺中地方法院檢察署檢察官
被      告  辛錩通運股份有限公司
兼代表人    乙○○
被      告  展盛通運股份有限公司
被      告  瑞銘交通企業有限公司
兼上2被告
之代表人    丙○○
上列五被告
共同選任辯
護人        何崇民律師
            黃鈴律師
上列上訴人因違反政府採購法案件，不服臺灣臺中地方法院97年
度易字第2032號中華民國97年7月29日第一審判決（起訴案號：
臺灣臺中地方法院檢察署96年度偵字第25000號），提起上訴，
本院判決如下：
    主  文
原判決撤銷。
乙○○意圖影響採購結果，而借用他人名義投標，處有期徒刑肆
月，如易科罰金以新臺幣壹仟元折算壹日，減為有期徒刑貳月，
如易科罰金，以新臺幣壹仟元折算壹日。
丙○○意圖影響採購結果，而容許他人借用本人名義參與投標，
處有期徒刑參月，如易科罰金，以新臺幣壹仟元折算壹日，減為
有期徒刑壹月又拾伍日，如易科罰金，以新臺幣壹仟元折算壹日
。
辛錩通運股份有限公司之從業人員，因執行業務借用他人名義投
標，科罰金新臺幣拾伍萬元；減為罰金新臺幣柒萬伍仟元。
展盛通運股份有限公司之從業人員，因執行業務容許他人借用本
人名義參加投標，科罰金新臺幣拾伍萬元；減為罰金新臺幣柒萬
伍仟元。
瑞銘交通企業有限公司之從業人員，因執行業務容許他人借用本
人名義參加投標，科罰金新臺幣拾伍萬元；減為罰金新台幣柒萬
伍仟元。
    事  實
一、乙○○與丙○○係配偶。乙○○並係辛錩通運股份有限公司
    （下稱辛錩公司）之負責人；丙○○係展盛通運股份有限公
    司（下稱展盛公司）及瑞銘交通企業有限公司（下稱瑞銘公
    司）之負責人。緣漢翔航空工業股份有限公司（下稱漢翔公
    司）於民國96年1月26日，辦理「96-98年內陸運輸貨車車輛
    開放式合約」勞務招標案 (以下稱本件勞務招標案)，辛錩
    公司之負責人乙○○得知本採購案訊息並有意參標，但恐參
    與投標之合格廠商未達3家而流標，為確保投標機關確能開
    標及決標，並使辛錩公司能順利得標，竟與展盛公司、瑞銘
    公司之負責人丙○○共同意圖影響漢翔公司就本件勞務招標
    案開標結果，乙○○除以辛錩公司投標外，另向丙○○借用
    展盛公司、瑞銘公司名義參與陪標，丙○○並容許出借該二
    公司名義。嗣由乙○○決定三家公司之投標價，並委由丙○○分別至臺灣土地銀行烏日分行、新光銀行烏日分行，以各
    該公司之帳戶資金購買押標金支票。於96年1月26日開標當
    日，乙○○代表辛錩公司參與投標，並將展盛公司之投標資
    料（含押標金支票）交予不知情之展盛公司調度張蕭英畤前
    往投標；丙○○則將瑞銘公司之投標資料交予不知情之瑞銘
    公司司機丁○○前往投標，張蕭英畤遇到乙○○，並詢問乙○○若展盛公司非最低價時，是否要減價，來參與競標，惟
    乙○○告知「不用，辛錩公司應該會得標」等語，經開標結
    果後，由辛錩公司以新臺幣1950萬元之最低價順利標得本件
    勞務採購案。嗣漢翔公司查悉辛錩公司與瑞銘公司所附之押
    標金有連號之情形，展盛公司、瑞銘公司之登記負責人均係
    丙○○，而丙○○與乙○○又均係夫妻，認為本案有違反政
    府採購法之情形，而通知辛錩公司撤銷決標，並追繳辛錩公
    司、瑞銘公司、展盛公司之押標金。
二、案經法務部調查局臺中市調查站移送臺灣臺中地方法院檢察
    署偵查起訴。
    理  由
壹、證據能力部分：
一、按被告以外之人於審判外之言詞或書面陳述，除法律有規定
    者外，不得作為證據，刑事訴訟法第159條第1項定有明文。
    本件證人丁○○於調查站之陳述，屬被告以外之人於審判外
    之言詞陳述，固為傳聞證據。惟該證人業於本院審理中到庭
    具結作證，並進行交互詰問，而該證人於詰問中證稱其於調
    查站所言屬實，並引為該次庭訊之證言，故該證人於調查站
    之陳述內容，應認有證據能力。
二、次按刑事訴訟法第159條之5第2項所定：「當事人、代理人
    或辯護人於法院調查證據時，知有第159條第1項不得為證據
    之情形，而未於言詞辯論終結前聲明異議者，視為有前項之
    同意。」乃係基於證據資料愈豐富，愈有助於真實發現之理
    念，酌採當事人進行主義之證據處分權原則，並強化言詞辯
    論主義，透過當事人等到庭所為之法庭活動，在使訴訟程序
    順暢進行之要求下，承認傳聞證據於一定條件內，得具證據
    適格。此種「擬制同意」，因與同條第一項之明示同意有別
    ，實務上常見當事人等係以「無異議」或「沒有意見」表示
    之，斯時倘該證據資料之性質，已經辯護人閱卷而知悉，或
    自起訴書、原審判決書之記載而了解，或偵、審中經檢察官
    、審判長、受命法官、受託法官告知，或被告逕為認罪答辯
    或有類似之作為、情況，即可認該相關人員於調查證據之時
    ，知情而合於擬制同意之要件（最高法院九十六年度臺上字
    第四一七四號判決意旨參見）。經查，本件除證人丁○○於
    調查站之陳述具有證據能力，已如前述外，本判決下列所引
    用之各該被告以外之人於審判外之言詞或書面陳述，檢察官
    、被告等及渠等之選任辯護人於本院準備程序及審判期日中
    均未對此部分之證據表示「沒意見」，且迄至言詞辯論終結
    前亦未聲明異議，本院審酌上開證據資料製作時之情況，尚
    無違法不當及證明力明顯過低之瑕疵，亦認為以之作為證據
    應屬適當，揆諸前開規定，應有證據能力，合先敘明。
貳、實體部分：
一、訊據被告乙○○、丙○○矢口否認有違反政府採購法第87條
    第5項之犯行，被告乙○○辯稱：伊並沒有借牌圍標之意思
    云云。經查，
  (一)按政府採購法於民國91年2月6日修正公布，第87條新增定第
    5項為「意圖影響採購結果或獲取不當利益，而借用他人名
    義或證件投標者，處3年以下有期徒刑，得併科新臺幣100萬
    元以下罰金。容許他人借用本人名義或證件參與投標者，亦
    同。」，原條文第5項未遂規定則改列為第6項。亦即政府採
    購法以增列條項之方式，對於借牌投（參）標、陪標行為（
    容許他人借用本人名義投標）加以明確規定處罰，其立法意
    旨在發揮防弊功能，增列禁止假性競爭行為之規定，強化對
    不法行為之處罰，以確保採購工程之公平性及工程利益。是
    所謂「借用他人名義或證件投標者」，應不僅指無參與投標
    資格之人，借用其他有參與投標資格之人名義或證件投 (參
    )標、陪標者，即有參與投標資格之人，借用其他有參與投
    標資格之人名義或證件投 (參)標、陪標者亦屬之。易言之
    ，無論有無參與投標資格之人，為達其圍標目的而影響採購
    結果或獲取不當利益之不法意圖，而借用其他有參與投標資
    格之人名義或證件投 (參)標、陪標者，均為該條項前段規
    範之對象。且該罪係所謂「行為犯」而非「結果犯」，並不
    以該標案順利決標或確實已發生不正確之開標結果為必要，
    僅須行為人主觀上意圖影響採購結果或獲取不當利益，客觀
    上有借用他人名義或證件投標或容許他人借用本人名義或證
    件參與投標之行為，即應構成罪責，合先敘明。
  (二)被告辛錩公司、瑞銘公司、展盛公司均為依法登記設立之公
    司，此有全國商工服務入口網站/商工登記資料公示查詢系
    統資料、經濟部公司執照、臺中市政府營利事業登記證、臺
    中縣政府營利事業登記證在卷可稽，是上開三公司各具獨立
    之法人人格，各為法律上權利義務之主體，自為不同之法人
    。被告乙○○係辛昌公司之負責人，被告丙○○為瑞銘公司
    、展盛公司之負責人，且被告乙○○與被告丙○○係夫妻關
    係，證人張蕭英畤於偵查中亦證稱：「我是（在展盛公司）
    擔任調度。」、「因為丙○○很少在辦公室，所有的業務我
    都是跟乙○○報告的。」、「因為丙○○只負責帳務，（展
    盛公司及瑞銘公司）所有的公司業務都是乙○○處理」等語
    (96年度偵字第25000號偵查卷第8頁)，證人丁○○於偵查中
    證稱：「我（在調查站所述）的意思是指這三家公司作業的
    處所有時會在同一地，我知道辛錩公司的登記負責人是乙○○，瑞銘公司的登記負責人是丙○○，他們二人又是夫妻，
    所以我才認為實際負責人是乙○○，但我不清楚展盛公司的
    負責人是誰」等語 (同上偵查卷第10、11頁)，縱可認被告
    乙○○為該三家公司之實際經營者，亦不影響該三家公司係
    各自獨立之法人。
  (三)依卷附漢翔公司勞務開標紀錄，採購品項A至H之底價分為新
    臺幣（下同）：1565、1995、2795、2835、3295、3570、43
    05、500元，而辛錩公司的標價分為：1565、1995、2795、2
    835、3295、3570、4305、500元，展盛公司則為：2365、28
    15、3645、3695、4195、4470、5215、1200元，瑞銘公司則
    為：2625、3098、3885、3938、4345 、4620、5408、1000
    元，此有漢翔航空工業股份有限公司總務處開標/議價/決標
    /流標/廢標紀錄呈核表一份（96年度他字第693號偵查卷第
    34頁）在卷可稽。依3家公司之投標金額觀之，被告辛錩公
    司全數項目竟與底價相符，然而被告展盛公司、被告瑞銘公
    司全數項目之投標價格均高於底價甚多，顯然無法與被告辛
    錩公司競爭，以致終由被告辛錩公司得標。由該3家公司投
    標金額以觀，可知展盛、瑞銘公司自始即無競標之意思。
  (四)再者，被告辛錩公司係由其負責人即被告乙○○自行到場投
    標，而被告瑞銘公司係由其公司之司機丁○○代理到場投標
    ，被告展盛公司則由其公司之調度張蕭英畤代理到場投標，
    業據被告乙○○、丙○○於偵查及原審供述在卷，亦經證人
    丁○○、張蕭英畤於偵查中結證明確。按諸常理，公司參與
    採購案之投標，目的在爭取商機，以增進公司之獲利，且因
    公開招標方式，係由參與投標者相互競標，比價結果定其勝
    負，其競爭激裂即可想像，是對於參與投標者言，當場投標
    競標對於自身獲取商機及利潤極為重要，自無不親自參與。
    反觀被告瑞銘公司及被告展盛公司參與本案採購案投標，並
    非由其負責人丙○○親自到場投標，而僅委由其公司之調度
    或司機代理出席投標，依此可知被告瑞銘公司及展盛公司並
    非為爭取得標而參與投標。
  (五)再者，證人張蕭英畤於偵查中證稱：「（有關本件招標案，
    展盛公司的招標資料及投標價格是由）乙○○（決定）。」
    、「就我所知，（本件招標訊息）是丙○○從網路上下載的
    。」、「因為乙○○是老闆，且是他將招標資料，包括押標
    金、投標價格交給我去遞標。」、「（本件我）有（去參與
    開標）。」、「事前我不知道（瑞銘公司及辛錩公司也要去
    投標），是於開標時才知道。」、「因為於開標前，我在投
    標室前有遇到乙○○，他告訴我他代表辛錩公司來投標，因
    為漢翔公司過去的慣例，於開標後會將所有廠商的投標價格
    寫在白板上，原本應該是最低標得標，但漢翔公司都會問第
    二、三順位的廠商是否願意減價，我有問乙○○，如果展盛
    公司並非最低價，是否要減價，他說不用，他說本件辛錩公
    司應該會得標。」等語（96年度偵字第25000號偵查卷第9、
    10 頁)，可知被告展盛公司之投標價額係由被告乙○○決定
    ，而代表被告展盛公司到場之證人張蕭英畤亦係聽命於被告
    辛錩公司之代表人乙○○而行事。而證人丁○○於偵查中證
    稱：「我不知道（關於本件招標案，瑞銘公司的招標資料及
    投標價格是由誰決定），資料是老闆乙○○的太太丙○○拿
    給我的。」、「因為我知道丙○○是乙○○的太太，那天她
    將投標文件交給我，所以我就去投標。」、「事前我不知道
    （展盛公司及辛錩公司也要去投標），是於開標時才知道，
    因為到那邊，有看到老闆乙○○。」、「（漢翔公司）有（
    問我瑞銘公司是否要減價）。」、「因為他們沒有告訴我（
    授權減價的幅度或範圍），所以我說沒有辦法減價。」等語
    （同上偵查卷第11、12頁)，雖經證人林明輝於偵查中到證
    稱本案係由被告辛錩公司於第一次開標時，以最低價得標，
    並未進行減價競標，第一次開標時，知被告辛錩公司出價最
    低後，亦不會詢問其他廠商是否減價等語 (同上偵查卷第23
    、24、25頁)，足認證人丁○○所稱「（漢翔公司）有（問
    我瑞銘公司是否要減價）」乙節，為不實在。但依其所為其
    他證述，則可知被告瑞銘公司並未授與代表該公司到場之證
    人丁○○減價之權限，即與參與投標之常情有悖。綜上各節
    ，足認被告瑞銘公司、展盛公司之參與本案投標，僅在借名
    予被告辛錩公司，以為陪標，而製作假性競爭而已。
  (六)再依政府採購法第十九條之規定，機關公告以上之採購，原
    則係採公開招標方式進行。而本件採購係以公開招標方式為
    之乙節，亦有中文公開招標公告資料一份（96年度他字第69
    3號偵查卷第10頁）在卷可憑。又機關係政府採購法規定辦
    理招標，除有政府採購法第48條第1項第1至8款情形不予開
    標決標外，有三家以上合格廠商投標，即應依招標文件所定
    時間開標決標，政府採購法第48條第1項定有明文。是可知
    機關辦理採購案之公開招標時，須有三家以上合格廠商投標
    ，始開標決標。本案參與投標之廠商除被告辛錩公司、被告
    瑞銘公司、被告展盛公司外，僅有威力搬家貨運股份有限公
    司 (以下稱威力公司)，此有漢翔航空工業股份有限公司總
    務處開標/議價/決標/流標/廢標紀錄呈核表一份（96年度他
    字第693號偵查卷第34頁）在卷可稽。是如被告辛錩公司投
    標，而無被告瑞銘公司、被告展盛公司之參與投標，即僅有
    二家廠商投標，依上述規定將造流標。雖同法第48條第2項
    規定第一次開標，因未滿三家而流標者，第二次招標不受三
    家廠商之限制，證人林明輝於原審審理中亦證稱：「（問：
    如果第一次投標，未達三家投標廠商的門檻而流標，第二次
    投標要如何處理？）第二次投標要公告七天以上，我們公司
    的原則是第二次的投標，只要有一家的廠商來投標，我們就
    開標」等語（原審卷第56頁）屬實。則被告辛錩公司勢須另
    日參與第二次投標，非僅曠日費時，抑且增加競標之風險，
    蓋第二次投標亦不一定得標。故本件被告辛錩公司之負責人
    乙○○借用被告展盛公司、被告瑞銘公司名義投標、陪標，
    無非在使第一次投標時，即能使參與投標之廠商達到法定家
    數，俾承辦機關進行第一次開標決標，即可由被告辛錩公司
    得標。證人張蕭英畤於偵訊時證稱：「乙○○可能擔心會流
    標，才找瑞銘公司及展盛公司去陪標。」等語（96年度偵字
    第25000號偵查卷第10頁)，應堪憑信。準此，被告辛錩公司
    之負責人乙○○借用被告展盛公司、被告瑞銘公司名義參與
    投標、陪標，即在避免流標，自有影響採購結果之不法意圖
    。被告乙○○辯稱伊伊並沒有借牌圍標之意思云云，顯不可
    採。
  (七)而被告丙○○既為被告展盛公司、瑞銘公司之負責人，且其
    與被告辛錩公司之負責人乙○○係夫妻關係，已如前述。而
    被告辛錩公司、瑞銘公司及展盛公司之押標金支票均係由被
    告丙○○辦理，被告丙○○並委由證人丁○○代表被告瑞銘
    公司到場投標，證人張蕭英畤代表被告展盛公司到場投標，
    業據被告乙○○、丙○○供承在卷，且經證人張蕭英畤、丁○○於偵訊時結證明確。據此，可知被告丙○○亦意圖影響
    本件採購結果，而容許被告辛錩公司之負責人借用被告瑞銘
    公司、被告展盛公司之名義參與投標。
  (八)又政府採購法雖無一般廠商及其關係企業不得同時參與投標
    規定之限制，惟依政府採購法第二十五條規定：「（第一項
    ）機關得視個別採購之特性，於招標文件中規定允許一定家
    數內之廠商共同投標。（第二項）前項所稱共同投標，指二
    家以上之廠商共同具名投標，並於得標後共同具名簽約，連
    帶負履行採購契約之責，以承攬工程或提供財物、勞務之行
    為。（第三項）共同投標以能增加廠商之競爭或無不當限制
    競爭者為限。（第四項）同業共同投標應符合公平交易法第
    十四條但書各款之規定。（第五項）共同投標廠商應於投標
    時檢附共同投標協議書。（第六項）共同投標辦法，由主管
    機關定之。」，故政府採購法之共同投標，係指二家以上之
    廠商共同具名投標，投標時須檢附共同投標協議書，並於得
    標後共同具名簽約，連帶負履行採購契約之責，以承攬工程
    或提供財物、勞務之行為，且以能增加廠商之競爭或無不當
    限制競爭之情形為限。是關於具有垂直或水平整合之各家廠
    商或關係企業，為求共同經營同一或類似之營業內容，以達
    更大效益並創造最大利潤，自可依循上開規定共同投標同一
    招標案。而本件採購招標案並無允許共同投標方式投標，此
    觀招標須知即明。而被告辛錩公司、展盛公司、瑞銘公司亦
    非共同投標，故與上開規定無關，附此敘明。
  (九)綜上所述，足認被告罪證明確，被告乙○○、丙○○否認上
    揭犯行顯不可採。此外，復有被告乙○○之個人基本資料、
    現場照片一張、辛錩公司、瑞銘公司之帳戶印鑑卡及展盛公
    司支票存款開戶申請書、授權書二紙、辛錩公司之報價清單
    、展盛公司之報價清單、瑞銘公司之報價清單、支票影本三
    紙附卷可佐，被告犯行堪以認定。
二、核被告乙○○所為，係犯政府採購法第87條第5項前段意圖
    影響採購結果，而借用他人名義投標罪。被告丙○○所為，
    核係犯同法條第5項後段意圖影響採購結果，而容許他人借
    用本人名義參加投標罪。又被告乙○○為被告辛錩公司之負
    責人，被告丙○○為被告展盛公司、瑞銘公司之負責人，均
    因執行業務而犯上開罪名，自應依同法第92條規定，對被告
    辛錩公司、被告展盛公司、被告瑞銘公司分別科以罰金。原
    審未察，遽認被告犯罪行為無法證明，而諭知被告無罪判決
    ，自屬可議，而無以維持。檢察官上訴，指摘原判決不當，
    為有理由，自應由本院撤銷改判。爰審酌被告乙○○為被告
    辛錩公司為取得本件採購案而利用借名陪標方式，製造假性
    競爭，影響政府採購招標之公平性，及商業交易秩序，被告
    丙○○為被告展盛公司、瑞銘公司之負責人，不知善盡職責
    ，竟容許被告辛錩公司借用被告展盛公司、瑞銘公司之名義
    投標、陪標，而影響本件採購案之公平性，其渠等之犯罪手
    段、所生危害及犯罪後之態度等一切情狀，量處被告乙○○
    有期徒刑四月，被告丙○○有期徒刑三月，並均諭知易科罰
    金之折算標準。辛錩公司、瑞銘公司、展盛公司則均依法科
    以罰金新臺幣十五萬元，且毋庸諭知易服勞役之折算標準。
    又被告乙○○、丙○○、辛錩公司、展盛公司及瑞銘公司之
    犯罪均係在96年4月24日以前，且皆合於減刑條件，爰依九
    十六年減刑條例第2條第1項第3款之規定，辛錩公司、展盛
    公司、瑞銘公司所科罰金，均減其金額二分之一；被告乙○○、丙○○所處有期徒刑，均減其刑期二分之一，並諭知易
    科罰金之折算標準。
三、據上論結，應依刑事訴訟法第369條第1項前段、第364條、
    第299條第1項前段，政府採購法第87條第5項、第92條，刑
    法第11條前段、第41條第1項前段，中華民國九十六年罪犯
    減刑條例第2條第1項第3款、第7條、第9條判決如主文。
本案經檢察官甲○到庭執行職務。
中    華    民    國    97    年    12    月    23    日
            刑事第四庭  審判長法  官  洪  耀  宗
                              法  官  劉  登  俊
                              法  官  許  文  碩
以上正本證明與原本無異。
不得上訴。
                              書記官  蕭  玉  真
中    華    民    國    97    年    12    月    23    日


司法院資訊處製作；財團法人民間司法改革基金會備份。
